【裁判字號】    97,台上,1809
【裁判日期】    970828
【裁判案由】    損害賠償
【裁判全文】
最高法院民事判決            九十七年度台上字第一八０九號
上  訴  人  丙○○（民國84年9月8日出生）
            丁○○（民國85年12月20日出生）
兼上列二人
法定代理人  戊○○
共      同
訴訟代理人  陳金泉律師
被 上訴 人  甲○○
            乙○○
共      同
訴訟代理人  賴青鵬律師
上列當事人間請求損害賠償事件，上訴人對於中華民國九十七年
四月二十二日台灣高等法院民事判決（九十五年度重訴字第三九
號），提起上訴，本院判決如下：
    主  文
原判決關於命上訴人給付及該訴訟費用部分廢棄，發回台灣高等
法院。
    理  由
本件被上訴人主張：被上訴人乙○○係應惠忠（於民國八十三年
十月二十日死亡）來台前之配偶，被上訴人甲○○係應惠忠之長
子，均屬香港居民，而上訴人戊○○係應惠忠在台之配偶，上訴
人丙○○、丁○○之被繼承人應明昌（於八十八年三月十七日死
亡）係應惠忠之次子，戊○○及應明昌均明知被上訴人為應惠忠
之合法繼承人，應惠忠所遺如原判決附表（下稱附表）所示土地
，應由應明昌、戊○○及被上訴人共同繼承。詎戊○○竟與應明
昌出於使公務員登載不實之犯意聯絡，由應明昌提供不實之繼承
系統資料，委由不知情代書劉詩飛於八十七年二月十日製作僅其
二人為應惠忠繼承人之不實繼承系統表，於同年月十二日持向台
北縣汐止地政事務所辦理繼承登記，而於同年三月五日將應惠忠
所遺如附表所示土地繼承登記為應明昌及戊○○名義，使該管公
務員將此不實之事項，登載於職務上所掌之土地登記簿，足以生
損害於被上訴人，戊○○因而涉犯刑法第二百十四條之使公務員
登載不實罪，經原法院九十五年度上易字第一一九一號刑事判決
有期徒刑六月確定在案。而應惠忠所遺如附表所示土地已遭變賣
予訴外人，依國稅局核定總價金額計新台幣（下同）一億五千零
八十七萬六千二百五十元，應明昌、甲○○應繼分各三分之一即
五千零二十九萬二千零八十三元，戊○○、乙○○應繼分各六分
之一即二千五百十四萬六千零四十二元。應明昌與戊○○共同侵
害被上訴人繼承應惠忠所遺土地之權利，且丙○○、丁○○為應
明昌之繼承人，則被上訴人自得依共同侵權行為及繼承之法律關
係，請求其二人與戊○○負連帶賠償損害。又被上訴人之侵權行
為損害賠償請求權縱罹於時效而消滅，亦得依民法第一百九十七
條第二項之規定，請求上訴人返還不當得利等情，求為命上訴人
連帶給付甲○○二千萬元、乙○○一千萬元，並均加付法定遲延
利息之判決（被上訴人另請求塗銷土地所有權移轉登記及對趙崑
崙之請求，已經撤回）。
上訴人則以：本件縱有侵權行為之情事，被上訴人於九十年三月
十九日提出刑事告訴，已知悉其權利受侵害，乃遲至九十五年七
月十四日始提起本件刑事附帶民事訴訟，其請求權已罹於時效而
消滅，且丙○○、丁○○並非刑事案件之被告，其取得財產係基
於繼承關係，非無法律上原因而受利益。被上訴人之請求，即無
理由等語，資為抗辯。
原審判命上訴人給付甲○○二千萬元、乙○○一千萬元，及均自
九十五年八月十二日起算之法定遲延利息，無非以：被上訴人提
起本件刑事附帶民事訴訟，在起訴時業已主張不當得利之法律關
係，縱上訴人抗辯被上訴人之侵權行為損害賠償請求權已罹於時
效而消滅為有理由，被上訴人基於同一事實以不當得利法律關係
為請求，非追加之訴，仍應免納裁判費。又被上訴人主張丙○○
、丁○○為應明昌之繼承人，就其因應明昌與戊○○共同犯罪行
為而受損害，為應負賠償責任之人，依刑事訴訟法第四百八十七
條第一項規定，對之提起刑事附帶民事訴訟，並無不合。再者，
被上訴人定居香港，已取得香港永久居留權，有中華旅行社出具
之居港證明書及香港永久性居民身分證可憑。被上訴人為香港居
民，所主張之被繼承人應惠忠為台灣地區人民，依香港澳門關係
條例第三十八條之規定，本件繼承涉訟事件，類推適用涉外民事
法律適用法第二十二條規定，應依中華民國法律之規定。其次，
被上訴人主張之事實，有兩造所不爭之應惠忠死亡診斷書、台北
縣汐止地政事務所函送之繼承登記土地登記申請書、登記清冊、
繼承系統表、戶籍謄本、切結書及遺產稅繳清證明書等件，暨上
開刑事案件卷宗可憑。且該繼承登記事宜係由應明昌出面委託劉
詩飛辦理，亦經證人劉詩飛證述明確。戊○○於檢察官偵查中亦
承稱其於應惠忠死亡之前，知悉應惠忠在大陸有配偶及子女等語
；又應惠忠死亡後，甲○○曾以「孝男」之身分披帶孝，遵循古
禮為應惠忠送終；戊○○預備日後與應惠忠同葬之墓碑上明白記
載「男二大房立石」等字，有照片可稽。再應惠忠於七十八年三
月二十一日在財團法人中心診所接受手術時，亦由甲○○在同意
書上，以病患之子名義簽名同意手術，有手術及麻醉同意書可按
。綜上，足證戊○○與應明昌於應惠忠死亡時，即已知悉被上訴
人為應惠忠之法定繼承人，竟故意遺漏被上訴人，僅以其二人為
繼承人，就應惠忠所遺如附表所示土地辦理繼承登記為其二人名
義，顯故意共同侵害被上訴人之權利。戊○○亦經原法院九十五
年度上易字第一一九一號刑事判決，以共同連續明知為不實之事
項，而使公務員登載於職務上所掌之公文書，足以生損害於公眾
及他人，處有期徒刑六月確定在案。戊○○與應明昌對於被上訴
人應成立共同侵權行為，堪以認定。應明昌既與戊○○對於被上
訴人成立共同侵權行為，自應連帶負損害賠償責任，惟應明昌已
死，其債務由丙○○、丁○○繼承，被上訴人自得依繼承之法律
關係，請求其二人與戊○○連帶賠償。而如附表編號二至五所示
土地於應明昌死亡之前，以買賣移轉所有權登記與訴外人；附表
編號一所示土地亦於應明昌死亡，由丙○○、丁○○繼承之後，
戊○○以自己名義及丙○○、丁○○法定代理人之身分以買賣移
轉所有權登記與訴外人，均不能回復原狀，被上訴人自得請求戊
○○、丙○○、丁○○以金錢賠償所受損害。惟被上訴人於九十
年三月十九日對戊○○提出刑事告訴，已知悉其權利受侵害，乃
遲至九十五年七月十四日始提起本件刑事附帶民事訴訟，其侵權
行為損害賠償請求權已罹於時效，上訴人並為時效抗辯，則被上
訴人依民法第一百九十七條第二項、第一百七十九條之規定，請
求上訴人返還不當得利，即屬有據。末查，應惠忠所遺如附表所
示土地之價額，經國稅局核定共計一億五千零八十七萬六千二百
五十元，其繼承人有戊○○、應明昌及被上訴人等四人，乙○○
與戊○○為應惠忠之前、後配偶，其應繼分為民法第一千一百四
十四條所定配偶應繼分之二分之一即各為六分之一；應明昌、甲
○○之應繼分各為三分之一，則乙○○、戊○○繼承應惠忠所遺
如附表所示土地之價額各為二千五百十四萬六千零四十二元；應
明昌、甲○○各為五千零二十九萬二千零八十三元。而被上訴人
因戊○○與應明昌共同侵權行為而受損害，其二人受有獲得被上
訴人繼承應惠忠所遺土地或其價額之利益，且應明昌所受利益部
分由丙○○、丁○○繼承。甲○○、乙○○在所受損害範圍內依
序請求上訴人返還不當得利為二千萬元、一千萬元，並未超過上
訴人所受利益範圍，則甲○○、乙○○依序請求上訴人給付二千
萬元、一千萬元，及均自起訴狀繕本送達後之九十五年八月十二
日起算之法定遲延利息，為有理由，應予准許等詞，為其判斷之
基礎。
惟按因犯罪而受損害之人，於刑事訴訟程序固得附帶提起民事訴
訟，對於被告請求回復其損害，但其請求回復之損害，以被訴犯
罪事實所生之損害為限，否則縱令得依其他事由，提起民事訴訟
，亦不得於刑事訴訟程序附帶為此請求。此項限制，於該附帶民
事訴訟經刑事法院依刑事訴訟法第五百零四條第一項規定以裁定
移送同院民事庭後，亦有其適用。查本件被上訴人因戊○○被訴
犯罪事實受有損害，倘應明昌與之共同侵權行為，惟其請求權已
罹於時效，並上訴人為時效抗辯，且丙○○、丁○○之被繼承人
應明昌並非該刑事案件之被告，該刑事判決亦未認定丙○○、丁
○○獲得不當之利益，則被上訴人依繼承及不當得利之法律關係
，請求丙○○、丁○○返還不當得利，能否謂得於該刑事訴訟程
序附帶為此請求，而非追加之訴，免納此部分之裁判費，尚非無
疑。次按不當得利發生之債，並無共同不當得利之觀念，且屬可
分之金錢債權，故同時有多數利得人時，應各按其利得數額負返
還責任，非以請求人所受損害若干為準。倘戊○○與丙○○、丁
○○之被繼承人應明昌共同侵權行為而受利益，致被上訴人受有
損害，則戊○○與丙○○、丁○○各所利得數額若干？其三人各
應負返還利得與被上訴人各若干？乃原審未詳加查明，遽命上訴
人共同給付被上訴人各所受損害之金額，即有未合。上訴論旨，
指摘原判決關於其敗訴部分不當，聲明廢棄，非無理由。
據上論結，本件上訴為有理由。依民事訴訟法第四百七十七條第
一項、第四百七十八條第二項，判決如主文。
中    華    民    國  九十七  年    八    月  二十八  日
                      最高法院民事第五庭
                          審判長法官  劉  延  村
                                法官  許  澍  林
                                法官  黃  秀  得
                                法官  童  有  德
                                法官  許  正  順
      本件正本證明與原本無異
                                      書  記  官
中    華    民    國  九十七  年    九    月    八    日
                                                      Ｅ


司法院資訊處製作；財團法人民間司法改革基金會備份。
